【裁判字號】    88,訴,463
【裁判日期】    890223
【裁判案由】    重利等
【裁判全文】
台灣桃園地方法院刑事判決                      八十八年度訴字第四六三號
    公  訴  人  臺灣桃園地方法院檢察署檢察官
    被      告  甲○○
右列被告因重利等案件，經檢察官提起公訴（八十八年度偵字第四三七六號），本院
判決如左：
    主      文
甲○○乘他人急迫貸以金錢，而取得與原本顯不相當之重利為常業，處有期徒刑壹年
，扣案之空白本票柒張、匯款申請書貳張、帳冊參本、電話簿壹本、借款利率換算單
壹紙沒收；又意圖為自己不法之所有，而侵占離本人所持有之物，處罰金貳仟元，如
易服勞役，以參佰元折算壹日。
    事      實
一、甲○○平日雖與其兄嫂乙○○在桃園縣觀音鄉大同村下大堀五十三之十二號合夥
    經營「三多客家小館」餐廳之生意，且在該餐館擔任廚師之工作，惟為圖謀厚利
    供己花用，竟從民國（下同）八十七年九月初起，先在中國時報及自由時報利用
    刊登報紙分類廣告以招攬客戶之方式，在桃園縣桃園市○○路一０七號十七樓居
住處經營地下錢莊，其對外以「軍公教、身分證借款」之廣告內容，並以000
    0000000、（０三）0000000號等電話大肆招徠，提供資金借予社
    會上急需用錢之丙○○、鄧佳珣、韋宗敏、黃建洲、賴碧雲、洪素珍及徐正行等
    不特定人，借款方式均因渠等需款孔急，見上開報紙之分類廣告，即撥打電話與
    甲○○洽談借款事宜，旋相約在桃園縣桃園市○○路與國際路口之「7-11」超商
    前等地見面，屆時甲○○即依約駕車前來，雙方即在車上談妥借款條件及還款方
    式，先後分別借予丙○○、鄧佳珣、韋宗敏及黃建洲、賴碧雲、洪素珍、徐正行
    新台幣（下同）三萬元、三萬元、三萬元及一萬元至五萬元不等，且言明收取每
    一萬元每十日一期利息一千二百元（其中丙○○、鄧佳珣部分每期利息更分別收
    取五千二百五十元及四千五百元），即月息三十六分利，並預扣利息，復需另以
    簽發本票及交付身分證作為擔保，向前來借款之丙○○、鄧佳珣、韋宗敏、黃建
    洲、賴碧雲、洪素珍及徐正行等人取得與原本顯不相當之高額利息，並以此為常
    業。另甲○○於八十八年三月十一日，在桃園縣桃園市○○路一０七號居住處大
    樓樓下信箱前地上，發現趙大宇所有前於八十七年十月間在桃園縣中壢市遊玩時
    丟掉之黑色皮夾一只及其內之身分證、行照、健保卡各一枚等財物，遭人棄置於
    該處，竟萌生貪念，乃臨時起意，並意圖為自己不法之所有，拾取上開財物而侵
    占離本人所持有之物，旋攜回上址居住處藏放。嗣於八十八年三月十六日中午十
    二時三十分許，在桃園縣桃園市○○路台灣銀行門口前為警持檢察官簽發之搜索
    票當場逮獲，繼帶同警方至上開居住處搜得其所有供放款所用之空白本票七張、
    匯款申請書二張、帳冊三本、電話簿一本及借款利率換算單一紙，另扣得鄧佳珣
    、韋宗敏、黃建洲、賴碧雲、洪素珍、徐正行等人之身分證各一枚（除丙○○外
    ）及渠等簽發之本票共六張，此外現場又起出中華電信公司收費單二十四張、戶
    籍登記催告書一份、支票一紙、存摺九本、印章四枚、傳真機一台、電話三台、
    電話轉接器三台、電話主裝置機一台、電話主機電池一個及現金六萬元等物，經
    帶回憲兵隊訊回，始偵悉上情。
二、案經桃園憲兵隊報請台灣桃園地方法院檢察署檢察官偵查起訴。
    理      由
一、訊據被告甲○○固坦認確於前揭時、地借款予丙○○等人及拾得趙大宇遺失之黑
    色皮夾等情屬實，惟矢口否認有何重利及侵占等犯行，並辯稱：伊原本就從事餐
    飲業，借錢給人只是一時兼差，並非以此為業，且伊未預扣利息，而借款之人或
    者十天有付利息，或者十天後即連同本金一併清償，至趙大宇的皮夾伊撿到後，
    因事情太忙，以致一時忘記，而未拿到警局報案，不料沒幾天就被警察查獲了，
    伊真的沒有據為己有之意云云。然查，右揭重利之事實業據被告甲○○於憲兵隊
    訊問時及檢察官偵查中供承綦詳（見偵查卷第四頁、第七頁背面、第九頁背面、
    第三十頁背面），核與被害人丙○○於憲兵隊及本院審訊時所述之情節相符，並
    有扣案之借款人鄧佳珣、韋宗敏、黃建洲、賴碧雲、洪素珍、徐正行等人（除丙
    ○○外）之身分證各乙枚暨渠等所簽發提供擔保之本票共六張及被告所有供放款
    所用之空白本票七張、匯款申請書二張、帳冊三本、電話簿一本、借款利率換算
    單一紙可資佐證，且被告於本院審理時亦同時供稱：有在報上刊登軍公教身分證
    借款之廣告，放款利息以每一萬元十天一千二百元計算，有人會將身分證留在伊
    這裡，而借款之人均要簽發同額之本票擔保，大部分借款之人連同本金及利息都
    已還清了等語（見本院八十八年五月十九日訊問筆錄），足見其確有放款收息之
    情，苟被告未向被害人收取高額利息，何以命被害人交付身分證及簽發本票供作
    擔保？又被告若無經營地下錢莊，何為花用鉅資在報上登刊借款廣告，用以招攬
    不特定人來電借款？在在與常情有悖，是被告所辯，委無可採，事證明確；另關
    於被告前開侵占之事實，已據被害人趙大宇於憲兵隊指述明確，復有贓物認領保
    管收據乙紙在卷可稽，且被害人遺失之上開皮夾及證件乃當場由被告之住居處起
    出，此觀諸卷附之憲兵隊搜索暨扣押筆錄自明，況被告拾獲該皮夾及證件至被查
    查獲止，已有數日，其既未通知失主領回，又無送交警察機關招領處理，顯具不
    法所有之意圖甚明，所辯因事忙致未送交警方處理無侵占之意云云，無非事後飾
    卸之詞，尚難採信。至被告雖於本院審理時辯稱其另有從事餐館廚師之正當職業
    ，收入固定，並非以經營地下錢莊為常業云云，且經證人即「三多客家小館」負
    責人乙○○到庭證述屬實，並庭呈在職證明書乙紙為憑。惟查所謂常業，並不必
    專以放款收息為唯一之生活事業，縱有其他事業，仍無妨於常業之成立，且被告
    經營已有一段時日，手上客戶亦有數位，借款金額高達幾十萬元，其所需資金為
    數不少，且被告於偵查中亦供承每月利息多的時候可賺約七萬左右，最少也有三
    萬元左右等情（見偵查卷第三十頁背面），益見被告有以此為常業之意思，參以
    被告貸予韋宗敏等人以每一萬元每十日一期利息一千二百元計算，為月息三十六
    分利（其中丙○○、鄧佳珣部分每期更分別收取五千二百五十元及四千五百元之
    利息），且預扣利息，衡諸現時社會一般交易狀況，其所索取之利率自屬過高，
    而難認係相當，本件罪證已明，是被告前開所辯各節，要屬卸責之詞，不足採信
    ，其犯行均堪以認定，應予依法論科。
二、核被告所為，係犯刑法第三百四十五條之常業重利罪及同法第三百三十七條之侵
    占離本人所持有之物罪。被告所犯上開常業重利及侵占二罪間，犯意各別，罪質
    互異，應予分論併罰。爰審酌被告尚無不良前科，此有本院被告全國前案紀錄表
    存卷可按，素行良好，惟竟圖謀厚利，乘他人急迫而取得與原本顯不相當之重利
    ，惡性非輕，及犯後猶否認犯行毫無悔意等一切情狀，量處如主文所示之刑，其
    中侵占部分並諭知易服勞役之折算標準，以示懲儆。
三、扣案之空白本票七張、匯款申請書二張、帳冊三本、電話簿一本及借款利率換算
    單一紙，查均係被告所有，且供放款收息犯罪所用之物，已經其於憲兵隊時供明
    在卷，爰依法均併予宣告沒收；另扣得之鄧佳珣、韋宗敏、黃建洲、賴碧雲、洪
    素珍及徐正行（除丙○○外）所交付之身分證各乙枚及渠等所簽發之本票共六紙
    ，查均係供被告擔保之用，於渠等清償債務時，尚須返還於鄧佳珣等人，依法自
    不得宣告沒收。至扣押之中華電信公司收費單二十四張、戶籍登記催告書一份、
    支票一紙、存摺九本、印章四枚、傳真機一台、電話三台、電話轉接器三台、電
    話主裝置機、電話主機電池一個及現金六萬元等物，固皆為被告所有，惟查或非
    專供犯罪之用，或非屬犯罪所得，從而上開物品尚不在得予沒收之列，併予說明
    。
四、公訴意旨另謂：被告甲○○於上開時、地借款予丙○○後，因丙○○遲未歸還本
    息，乃於八十八年三月五日，於丙○○0000000000號行動電話之語音
    信箱內留言，言明要丙○○「吃不完兜著走」，使丙○○心生畏懼，足生危害於
    其生命及財產之安全，因認被告又涉犯刑法第三百零五條之恐嚇罪嫌云云。經查
    ，右揭事實業據被告迭次供承綦詳，核與被害人丙○○指述之情節相符，復有被
    害人女友鄧佳珣之身分證及所簽發之本票各一張扣案可證，故被告確有前揭恐嚇
    之情事，合先敘明。惟按刑法第三百零五條恐嚇罪之成立，必行為人以加害之言
    詞告以被害人，而被害人亦因前開話語，以致心生畏懼，始足當之，苟被害人聞
    言之後並未心生畏懼，則渠之安全尚未受有何危害，核與前開要件即有未合。查
    本件被害人丙○○於被告在其行動電話語音信箱內留言「若再不還錢，我會讓你
    吃不完兜著走」等語之後，非但未立即還錢，反而更數度爽約，且迄今仍未清償
    借款等情，已據被告供明在卷，並經被害人丙○○到庭指述明確，且丙○○更明
    白指稱：聽到甲○○在其手機語音信箱內所為之留言，其不會感到害怕，因那是
    他一時的氣話，且其又有數次爽約等詞（見本院八十八年七月九日審訊筆錄），
    綜上被告恐嚇之詞，顯然僅有警告作用而已，並未使被害人心生畏懼，從而亦不
    足以生危害於被害人之安全，則被告之行為與刑法恐嚇罪之構成要件，自有未合
    ，惟因公訴人認被告此犯行與前揭論罪科刑之常業重利部分具有牽連犯之裁判上
    一罪關係，故不另為無罪之諭知，附此敘明。
據上論斷，應依刑事訴訟法第二百九十九條第一項前段，刑法第三百四十五條、第三
百三十七條、第四十二條第二項、第三十八條第一項第二款，罰金罰鍰提高標準條例
第一條前段、第二條，判決如主文。
本案經檢察官吳廣莉到庭執行職務
中      華      民      國      八十九    年      二    月    二十三    日
                                      臺灣桃園地方法院刑事第二庭
                                          法  官  李  育  仁
右正本證明與原本無異。
如不服本判決，應於判決送達後十日內向本院提出上訴狀( 應附繕本 )，上訴於
臺灣高等法院。
                                          書記官  莊  怡  麗
中      華      民      國       八十九   年      三    月        七    日
論罪法條：刑法第三百四十五條、第三百三十七條
刑法第三百四十五條
以犯前條之罪為常業者，處五年以下有期徒刑，得併科三千元以下罰金。
刑法第三百三十七條
意圖為自己或第三人不法之所有，而侵占遺失物、漂流物或其他離本人所持有之物者
，處五百元以下罰金。


司法院資訊處製作；財團法人民間司法改革基金會備份。
